【裁判字號】    88,上更(一),434
【裁判日期】    890509
【裁判案由】    撤銷仲裁判斷
【裁判全文】
臺灣高等法院民事判決                        八十八年度上更(一)字第四三四號
    上  訴  人  國立屏東商業技術學院（即國立屏東商業專科學校）
    法定代理人  杜炯烽
    訴訟代理人  陳金泉律師
    複代理  人  李采霓律師
    被  上訴人  長發工程股份有限公司  設台北市○○○路○段一六五號二樓之六
    法定代理人  陳國華        .
    訴訟代理人  連元龍律師
                林重宏律師
右當事人間請求撤銷仲裁判斷事件，上訴人對於中華民國八十六年三月十二日臺灣臺
北地方法院八十五年仲訴字第九號第一審判決提起上訴，經最高法院發回更審，本院
判決如左：
    主      文
原判決廢棄。
中華民國仲裁協會（原為中華民國商務仲裁協會）於民國八十五年六月二十九日以八
十四年商仲麟聲（愛）字第五十七號仲裁判斷書所為仲裁判斷，應予撤銷。
台灣屏東地方法院中華民國八十六年六月二十七日八十六年度聲字第一九七號所為准
予強制執行之裁定，應予撤銷。
第一、二審及發回前第三審訴訟費用均由被上訴人負擔。
    事      實
甲、上訴人方面：
一、聲明：如主文所示。
二、陳述：除引用原判決書之記載外，補稱：
  (一)本件撤銷仲裁判斷所依據之撤銷事由均足使當事人間之權利義務關係發生變動，
    其應為實體法之性質，依實體從舊原則，本件仍應適用商務仲裁條例之規定。
  (二)就解決紛爭之便利性，應認仲裁判斷之全部或一部如有撤銷事由者，提起撤銷仲
    裁判斷之訴及法院判決撤銷之對象應仍為全部仲裁判斷，兩造就此均無爭執。
  (三)依兩造工程合約書第十七條規定「甲乙雙方如對契約條款發生爭議，且不同意建
    築師及甲方之裁決時，得依商務仲裁條例之程序提請仲裁。」等語，則兩造所約
    定仲裁契約標的之爭議僅局限在「契約條款發生爭議」。所謂契約條款發生爭議
    ，自文義解釋言，係指契約條款間在適用時發生矛盾不一致，而應以何條款為優
    先之情形。最廣義之解釋，亦僅只能擴張至契約條款所定權利義務發生之爭議之
    情形，至本件被上訴人本於與契約條款毫無相關之「侵權行為」法則要求損害賠
    償提請仲裁，顯與兩造所約定仲裁契約標的之爭議毫無相關。仲裁人竟為准許之
    判斷，依商務仲裁條例第二十二條第一款及第二十三條第一款規定，其仲裁判斷
    亦應予以撤銷。
  (四)就擴大仲裁容許性之國際立法趨勢言，原審並未具體引證及闡述，上訴人亦未聞
    有此一立法趨勢，原審判決對此顯有理由不備之違法，另就喪失責問權而言，商
    務仲裁條例第三十五條所規定者為法院關於仲裁程序之處理規定。所謂「仲裁程
    序」專指聲請仲裁至作成仲裁判斷階段之程序，如第九條、第十條之選定仲裁人
    、第十一條仲裁人之拒卻、第十六條協助調查證據等是。至本件之撤銷仲裁判斷
    乃屬一般民事訴訟事件，並非「仲裁程序」，原審對此顯有誤會。況依商務仲裁
    條例第十七條規定，當事人對於仲裁程序根本不得異議，與民事訴訟法第一百九
    十七條得就程序提出異議者完全不同。得提出異議而未異議，固應喪失責問權，
    但因遵守不得提出異議之規定從而未異議，即無喪失責問權可言。
  (五)本仲裁判斷為不利於上訴人之判斷，所依憑者為台灣省水利技師公會之鑑定報告
    書，惟該鑑定報告書所附之八十三年八月份屏東降雨量資料未能真正反應上訴人
    校區之真實降雨量，蓋距離上訴人學校最近之氣象站為位於屏東市之台灣省高雄
    區農業改良場氣象測候站，經取得後者之資料比對發現八十三年八月三日十六時
    至十七時一小時降雨量水利技師公會鑑定書引用數據為一七五公厘，高雄農改場
    則為一八七公厘，日降雨量水利技師公會引用數據為三一八公厘，高雄農改場則
    為三六二．五公厘，二者相差甚遠，當然影響水利技師公會之鑑定，無論其引用
    錯誤數據是否無心，其所為不實鑑定報告書，既為仲裁人援為判斷之基礎，即屬
    仲裁判斷所為仲裁基礎之文書有登載不實之情形，依商務仲裁條例第二十三條第
    一項第八款後段規定，本件仲裁判斷，亦應撤銷。
  (六)縱認被上訴人已施工安裝之空調設備在未驗收點交予上訴人前因水災受損害，屬
    「契約條款發生爭議」，得提請仲裁。則仲裁人亦應依據「仲裁契約」及「法律
    」而為判斷，如不依仲裁契約或法律作成判斷，自亦構成商務仲裁條例第二十三
    條第一項第四款之應撤銷事由。本件仲裁判斷就被上訴人空調設備因水災受損判
    命上訴人應負賠償責任，違背仲裁契約及法律規定。
三、證據：除援用第一審所提證據外，補提：土木技師公會鑑定報告書。
乙、被上訴人方面：
一、聲明：上訴駁回。
二、陳述：除引用原審判決書之記載外，補稱：
  (一)商務仲裁條例第二十二條及二十三條各款撤銷事由，非係不同之攻擊方法而係不
    同之形成權，上訴人為訴之追加，依民事訴訟法第四百四十六條規定被上訴人既
    不同意，上訴人即不得為之。況本件仲裁判斷於八十五年六月二十九日作成，上
    訴人遲至八十六年五月二十二日始提出增加商務仲裁條例第二十三條第一項第四
    款事由主張，縱被上訴人同意該訴之追加，該訴亦已逾越三十日不變期間，依現
    行仲裁法第四十一條第二項（舊商務仲裁條例第二十四條同）前段規定，應予駁
    回。
  (二)本件仲裁判斷係命上訴人給付一定數額之金錢，並非法律上所不許之行為，故上
    訴人認本件仲裁判斷有商務仲裁條例第二十二條第三款之情事，請求撤銷本件仲
    裁判斷，顯無理由。至上訴人有無編列預算以給付被上訴人，乃上訴人內部行政
    問題，不得以此請求撤銷仲裁判斷，此有最高法院八十一年度台上字第二一九六
    號判決可供參酌。且辦理強制執行事件應行注意事項第六十五之一條規定，關於
    第一百二十二條之一至第一百二十二條之四規定債務人為政府機關或其他公法人
    ，其應給付之金錢列有預算項目，經通知而不自動履行或支付執行法院者，執行
    法院得逕向該管公庫執行。債務人為政府機關或其他公法人時，如其應給付之金
    錢，不在原列預算項目範圍內，應由該機關於原列預算內之預備金項下支付或另
    行辦理預算法案撥付。
  (三)本件仲裁判斷以「本件設備之浸水既係相對人資訊大樓及校區排水設計不當所致
    ：：應負損害賠償之責」，命上訴人給付損害賠償金，應與仲裁契約標的爭議有
    關，並無得撤銷理由。兩造間工程契約就未將因履行契約致生侵權行為所生爭議
    明文排除在仲裁契約標的外，復以本件損害賠償之爭議是因兩造為履行該工程契
    約而生，實具有密切之關聯性。於履約時所生侵權行為之請求，應視為兩造訂定
    之仲裁條款所包含。
  (四)上訴人於接獲本件仲裁聲請書時，其若認為被上訴人之仲裁聲請非屬兩造仲裁契
    約範圍內爭議，則應主張系爭仲裁聲請屬法院管轄範圍，而不應提付仲裁。然上
    訴人並未主張本件損害賠償請求應屬普通法院管轄權範圍，反而選定仲裁人並同
    意進行仲裁，則依民事訴訟法第廿五條，應認仲裁人對被上訴人之損害賠償請求
    為有管轄權之爭議解決判斷者。再者，上訴人依民事訴訟法第廿五條喪失對管轄
    權之責問權，與商務仲裁條例第十七條無關，因商務仲裁條例第十條所稱「仲裁
    程序」係兩造當事人選定仲裁人後之程序，此由該條後段規定：「如有異議，仲
    裁人仍得進行程序，並為仲裁。」即可得知。
  (五)被上訴人否認土木技師公會鑑定報告書其形式真正，該鑑定書雖名為鑑定報告書
    ，但非由法院或仲裁人依民事訴訟法規定選任之鑑定人所出具之鑑定意見書，不
    能推翻兩造於仲裁程序內同意且經仲裁人選定之鑑定人之鑑定意見。況鑑定書內
    並無水利技師公會引用不能真實反應上訴人校區真實降雨量之氣象資料，所作的
    鑑定報告『客觀不實』等意見記載，又原鑑定報告書之日期為八十五年五月二十
    七日，嗣於同年六月二十九日尚舉行仲裁程序第五次詢問會議，於會議結束前仲
    裁人尚詢問兩造有無其他補充陳述，上訴人答無，仲裁協會隨即作成仲裁判斷。
    上訴人若質疑原鑑定報告之公信力，擬委請土木技師重為鑑定，可於原鑑定報告
    完成後一個月內建請仲裁協會審酌另行委請土木技師再為鑑定，或至少於第五次
    詢問會議時主張，其既未向仲裁協會為申請或主張，卻於詢問程序終結後之八月
    二日自行函請台灣省土木技師公會再為鑑定，可見其欲藉自行委請之土木技師所
    為有利上訴人之判斷以規避仲裁判斷所為責任歸屬之意圖，至為明顯。
  (六)關於屏東商專資訊大樓地下室淹水事件之肇因，究屬不可抗力之天災或人為疏失
    ，因涉校方排水系統設計問題，此部份屬水利技師之專業，故水利技師應較土木
    技師之鑑定更具公信力，而土木技師公會鑑定報告書第八頁引用中央氣象局屏東
    站所測八十三年八月三日之降雨量資料為三一八公厘，然水利技師公會所作之原
    鑑定報告書引用同單位所測同日降雨量資料亦為三一八公厘，土木技師鑑定書適
    足以證明水利技師公會所作之鑑定報告認定八十三年八月三日之降雨量資料並無
    登載不實之情事，上訴人援引商務仲裁條例第二十三條第一項第八款主張撤銷仲
    裁判斷即無理由。
  (七)仲裁人參與仲裁程序有背仲裁契約或法律規定，係指仲裁人參與仲裁程序非依商
    務仲裁條例第四條、第六條至第十條規定之程序，經合法選定為仲裁人而參與仲
    裁程序之情形，包括(1)仲裁契約如約定仲裁人或訂明選定仲裁人之方式，而未依
    仲裁契約之約定選定仲裁人、(2)仲裁契約未約定仲裁人或選定方式，未依法定程
    序選定仲裁人。撤銷仲裁判斷之訴，其本質非仲裁程序之上級審或再審，法院僅
    就該判斷是否有仲裁法列舉之重大事由審查。至原仲裁判斷所持法律見解及實體
    內容是否合法妥適，乃仲裁人權限，法院應尊重不再審查，上訴人主張要求原審
    於審理撤銷仲裁判斷訴訟，必須對系爭仲裁爭議為實體審理，完全背離仲裁制度
    精神，超越文義範圍，不符目的性解釋。故上訴人之主張，實將實體問題與仲裁
    人參與仲裁程序合法性之程序混為一談，曲解商務仲裁條例第二十三條第一項第
    四款規定。
  (八)本件工程合約書於仲裁條款內雖有合意管轄之約定，但侷限於為協助仲裁程序之
    進行而設，是關於該契約而生之一切糾紛當適用該仲裁條款。如上訴人主張將仲
    裁契約標的之爭議限縮解釋為契約條款間在適用時發生矛盾不一致，而應以何條
    款為優先之情形，則關於契約而生之糾紛，雙方竟未於工程合約依慣例為合意管
    轄之約定，殊違常理。況據上揭限縮解釋結果，契約當事人大費周章簽訂仲裁條
    款竟只為勞動仲裁人判斷契約條款間之適用順序問題，不僅有悖常理，且契約條
    款適用順序爭議得否提請仲裁，亦有疑問。是原仲裁條款之約定即係針對契約而
    生之一切糾紛而設，上訴人援商務仲裁條例第二十二條第一款主張撤銷仲裁判斷
    ，即無理由。
三、證據：除援用第一審所提證據外，補提：最高法院八十一年度台上字第二一九六
    、二五七八號、八十四年度台上字第一九八六號判決、臺灣臺北地方法院八十六
    年度仲訴字第十八號判決、藍瀛芳著「國際商務仲裁的自由化一近來國外實務之
    比較觀察」文節錄、林俊益「法院在國際商務仲裁之角色」文節錄、臺灣臺北地
    方法院八十六年度仲訴字第十八號判決。
丙、本院依職權調閱中華民國商務仲裁協會八十四年商仲麟聲（愛）字第五十七號仲
    裁卷全卷。
    理    由
一、按第二審法院以訴為非變更或無追加之裁判，不得聲明不服，此觀之民事訴訟法
    第四百六十三條準用同法第二百五十八條之規定自明。此項裁判既不受第三審法
    院之審判，則該事件之第二審判決縱經第三審法院廢棄發回更審，於更審程序中
    ，當事人仍不得就此重為爭執，本院亦不得為相反之裁判。本件上訴人於原審依
    修正前商務仲裁條例第二十二條第三款、第二十二條第一款、第二十三條第一項
    第一款、第二十三條第一項第八款後段起訴請求撤銷仲裁判斷，於本院更審前第
    二審審理中，除主張仲裁判斷有前揭情事外，並主張仲裁人參與仲裁程序，有背
    於仲裁契約或法律規定者之第二十三條第一項第四款情形，應依法撤銷之。本院
    更審前之第二審判決認上訴人上開主張之不同事由，僅為不同之攻擊方法，補充
    其法律上之陳述，尚非訴之追加，無庸被上訴人同意等情（見本院上字卷第二三
    七頁反面），嗣雖經最高法院廢棄發回上開第二審判決，依前述說明，當事人不
    得再為爭執，本院亦不得為相反之裁判。又上訴人於本院更審前第二審審理中，
    併聲明請求：「台灣屏東地方法院於中華民國八十六年六月二十七日以八十六年
    度聲字第一九七號所為准許強制執行之裁定應予撤銷」（見本院上字卷第一四九
    頁反面）等語，依修正前商務仲裁條例第二十五條第二項規定，仲裁人之判斷，
    經法院撤銷者，如有執行裁定時，應併撤銷其執行裁定。又修正後仲裁法第四十
    二條第二項亦規定，仲裁判斷經法院撤銷者，如有執行裁定時，應依職權併撤銷
    其裁定。是法院如為撤銷仲裁判斷之判決，縱當事人未聲明撤銷執行裁定，依前
    述規定，法院仍應依職權撤銷之，故上訴人於本院更審前之第二審程序為撤銷執
    行裁定之聲明，僅係促法院發動職權撤銷，殊與訴之追加有別，附此敘明。
二、本件上訴人起訴主張：中華民國商務仲裁協會（現已更名為中華民國仲裁協會，
    下稱仲裁協會）於八十五年六月二十九日以八十四年商仲麟聲（愛）字第五七號
    仲裁判斷書所為仲裁判斷，有下列原因，應受法院之撤銷：(一)本件仲裁判斷所命
    損害賠償之金額，伊為國立大專院校，無此預算項目，且預算法禁止科目預算流
    用，依法無從支付，本件仲裁判斷係命伊為法律上所不許之行為；(二)兩造之仲裁
    契約約定，應提付仲裁解決者僅限於「契約條款發生爭執」，而本件仲裁判斷則
    為侵權行為損害賠償，與仲裁契約所約定應提付仲裁之爭議無關；(三)本件仲裁判
    斷所憑水利技師公會鑑定報告書內所附八十三年八月份屏東降雨量資料未能真正
    反應伊校區之真實降雨量，仲裁基礎之文書有登載不實；(四)仲裁人參與仲裁程序
    ，有違反仲裁契約或法律規定情形。伊依修正前商務仲裁條例第二十二條第一、
    三款及第二十三條第一項第一、四、八款規定，得提起本件撤銷仲裁判斷之訴。
    且仲裁人之判斷，經法院撤銷者，如有執行裁定時，應併撤銷其執行裁定。修正
    前商務仲裁條例第二十五條第二項亦有明文。本件撤銷仲裁判斷所依據之撤銷事
    由應為實體法之性質，仍應適用修正前商務仲裁條例之規定。且就解決紛爭之便
    利性，應認仲裁判斷之全部或一部如有撤銷事由者，提起撤銷仲裁判斷之訴及法
    院判決撤銷之對象應仍為全部仲裁判斷，求為判決命(一)撤銷仲裁協會於八十五年
    六月二十九日以八十四年商仲麟聲（愛）字第五七號仲裁判斷書所為仲裁判斷；
    (二)臺灣屏東地方法院八十六年六月廿七日八十六年度聲字第一九七號所為准予強
    制執行之裁定應予撤銷。
    被上訴人則以：本件仲裁判斷所命給付為一定數額金錢，非法律上所不許之行為
    。又該仲裁判斷為仲裁契約標的之爭議，或與仲裁契約標的之爭議有關，且經上
    訴人同意進行仲裁，長達一年多，上訴人從未主張伊請求修復費用部分不屬於仲
    裁契約標的爭議，或與仲裁契約標的爭議無關。又為仲裁基礎之降雨記錄表登載
    之機關係中央氣象局，水利技師公會僅參考該降雨量資料作成鑑定報告，並無登
    載不實情事。且商務仲裁條例第二十三條第四款（現行仲裁法第四十條第一項第
    四款）所稱仲裁人參與仲裁之程序，違反仲裁契約或法律之規定，係指參與仲裁
    之程序而言，並非指實體之仲裁判斷等語，資為抗辯。
三、上訴人主張兩造於八十一年二月二十五日簽訂「資訊中心空調新建工程合約」，
    依上開合約第十七條約定，兩造對契約條款發生爭議，依商務仲裁條例之程序提
    請仲裁，經三位仲裁人於八十五年六月二十九日做成仲裁判斷，命上訴人應給付
    被上訴人四百一十六萬元，及自八十四年七月二十五日起至清償日止，按年息百
    分之五計算之利息，並駁回被上訴人其餘請求，上訴人於八十五年九月三十日收
    受仲裁判斷書之事實，有上訴人提出被上訴人所不爭之商務仲裁協會八十四年度
    商仲麟聲（愛）字第五十七號仲裁判斷書、合約書各一份（見外放原證一、二號
    ），並經本院依職權向仲裁協會調閱該事件之仲裁卷宗核閱屬實，堪信為真實。
四、按仲裁判斷與仲裁契約標的之爭議無關者，當事人得對他造提起撤銷仲裁判斷之
    訴，現行仲裁法第四十條第一項第一款、第三十八條第一款前段及修正前商務仲
    裁條例第二十三條第一項第一款、第二十二條第一款均定有明文。本件兩造於八
    十一年二月二十五日所訂上開合約第十七條仲裁條款明定，雙方如對契約條款發
    生爭議，且不同意建築師及甲方（即上訴人）之裁決時，得依商務仲裁條例之程
    序提請仲裁等語。則兩造仲裁契約標的限於對上開契約條款發生爭議乙節，洵堪
    認定。經查：
  (一)本件被上訴人於聲請仲裁時，係主張：其於訂定上開契約後，於八十三年七月底
    完工，同年八月一日請求驗收，惟上訴人校區排水不良，未積極改善，同年八月
    三日資訊大樓地下室因雨進水，致被上訴人安裝之空調設備受損，被上訴人於同
    年八月九日通知上訴人賠償並改善排水，上訴人未予置理，同年八月十五日颱風
    來襲，致伊安裝之空調設備受損，依(一)上開合約第八條第五款、民法第五百零五
    條、第四百九十五條、第五百零八條、民法第五百零九條規定，請求上訴人給付
    工程尾款四百六十萬元；(二)民法第五百零九條後段、第一百九十一條規定請求上
    訴人賠償已安裝空調設備之損害七百萬元等語（見外放原證一號）。而本件仲裁
    判斷書理由欄則以：(一)理由五認被上訴人尚未完成上開合約工程，駁回被上訴人
    請求工程尾款四百六十萬元；(二)理由八認「設備之浸水既係相對人（指上訴人）
    資訊大樓及校區排水設計不當所致，則聲請人（即被上訴人）依民法第一百九十
    一條主張相對人（即工作物之所有人）因設置或保管建築物或工作物有欠缺，致
    損害其已按裝之設備，應負損害賠償之責」，：：理由九認「聲請人（即被上訴
    人）主張其已按裝之設備損害額為柒佰萬元：：尚難採信，而相對人（即上訴人
    ）抗辯已按裝之設備損害額為肆佰壹拾陸萬元：：為可採」等語，有系爭仲裁判
    斷書事實欄中被上訴人陳述(一)、及理由欄中五、八、九等記載附卷可稽（外放原
    證一號），且為兩造所不爭，則本件仲裁乃就侵權行為損害賠償所為之判斷，堪
    予認定。
  (二)其次，兩造間之上開工程契約第十七條既約定兩造「如對契約條款發生爭議」時
    ，始得交付仲裁，而遍查兩造上開契約內容係就工程名稱、地點、契約總價、工
    程期限及逾期罰則、工作範圍、工程變更、契約保證、付款辦法、建築師職責、
    被上訴人指派監造人員職權、上訴人關於施工之責任、停工及無法履約時之處理
    、工程完工驗收、部分使用、保固事項、契約之終止與解除等事項為約定，並無
    就上訴人於工作物所致被上訴人權利之損害負賠償責任之約定，亦即無關於因侵
    權行為所生之爭議應交付仲裁之約定，前揭仲裁判斷所命上訴人給付四百十六萬
    元，係依民法第一百九十一條侵權行為損害賠償之規定，並非依兩造上開契約條
    款所為之判斷，則該仲裁所判斷之事項，能否謂屬仲裁契約標的所生之爭議，非
    無疑義。經查：
  (1)雖被上訴人以本件仲裁判斷以設備之浸水係上訴人資訊大樓及校區排水設計不當
    所致，命上訴人給付損害賠償金，應與仲裁契約標的爭議有關，且國際立法趨勢
    係採擴大仲裁容許性，學者亦認為仲裁條款及於因履行契約所生之侵權行為爭議
    在內云云爭執。惟按民法第九十八條規定，解釋意思表示，固應探求當事人之真
    意，不得拘泥於所用之辭句。然解釋契約，固須探求當事人立約時之真意，不能
    拘泥於契約之文字，但契約文字業已表示當事人真意，無須別事探求者，即不得
    反捨契約文字而更為曲解（最高法院十七年上字第一一一八號判例參照）。本件
    兩造就仲裁契約標的既已明定「甲乙雙方如對契約條款發生爭議，且不同意建築
    師及甲方（即上訴人）之裁決時，得依商務仲裁條例之程序提請仲裁」等語，依
    其文字已表明兩造就仲裁契約標的約定係以兩造上開契約內容所約定之「契約條
    款」產生爭議為限，而兩造上開契約條款之各項內容，均無約定有關上訴人應負
    侵權行為損害賠償責任之情事，已如前述，自難捨契約文字所明定，而遽認本件
    仲裁判斷所依據之侵權行為損害賠償責任與仲裁契約標的有關，屬兩造約定仲裁
    契約標的之範疇；況兩造仲裁條款明定於不同意建築師及上訴人之裁決時，始得
    提請仲裁，而建築師及上訴人均非屬法律之專業人員，自難就契約條款所明定以
    外之侵權行為損害賠償事項為專業之判斷，足證兩造就仲裁契約標的之真意，係
    以「契約條款」本身發生爭議為限，殆無疑義。至被上訴人抗辯國際立法趨勢採
    擴大仲裁容許性，仲裁條款及於因履行契約所生之侵權行為爭議在內云云，其雖
    舉英格蘭、德國法院判決及學者論著為例（見本院更(一)卷第八十一至八十六頁）
    ，然查上開外國法院之個案判決與本件情事是否相同未可盡知，而學者見解亦僅
    為理論探討，尚難遽為比附援引而適用於本件，而兩造前揭仲裁條款既已明定仲
    裁標的之範疇，已如前述，自不應捨兩造契約文字之真意而逕為擴張解釋，是被
    上訴人之抗辯，尚無足取。
  (2)被上訴人復以上訴人於仲裁程序進行中均未就仲裁判斷標的非屬仲裁契約範圍提
    出異議，已喪失責問權云云爭執。按修正前商務仲裁條例第十七條規定，當事人
    對於仲裁程序不得異議；如有異議，仲裁人仍得進行程序，並為仲裁。修正後仲
    裁法第二十九條第一項規定，當事人知悉或可得而知仲裁程序違反仲裁法或仲裁
    協議，而仍進行仲裁程序者，不得異議。又商務仲裁條例第三十五條、仲裁法第
    五十二條均規定，法院關於仲裁事件之程序，除商務仲裁條例（或仲裁法）另有
    規定外，適用非訟事件法，非訟事件法未規定者，準用民事訴訟法之規定。經查
    ，本件係被上訴人於八十四年間聲請仲裁，經仲裁人於八十五年六月二十九日作
    成仲裁判斷，業據本院依職權向中華民國商務仲裁協會調閱八十四年商仲麟聲（
    愛）字第五十七號仲裁卷查明無訛，商務仲裁條例係於八十七年六月二十四日始
    修正為仲裁法，則於仲裁程序進行中，依上開商務仲裁條例第十七條之規定，上
    訴人自不得對仲裁程序提出異議；況商務仲裁條例第三十五條之規定，係就關於
    仲裁程序於商務仲裁條例未規定之情形時，法院始適用非訟事件法，非訟事件法
    未規定時，始準用民事訴訟法之規定。而本件於仲裁程序進行中，當時之商務仲
    裁條例既已明定當事人不得對仲裁程序提出異議，自無依商務仲裁條例第三十五
    條適用非訟事件法或準用民事訴訟法之情事產生，則上訴人於仲裁程序中未為異
    議，自無準用民事訴訟法第一百九十七條之規定進而喪失責問權可言。是被上訴
    人之抗辯，尚嫌無據，委無足取。
五、綜上所述，本件仲裁契約標的，為兩造對契約條款發生爭議，且不同意建築師及
    上訴人之裁決時，始得交付仲裁，而仲裁人所為之仲裁判斷，係依侵權行為之規
    定命上訴人負損害賠償責任，與仲裁契約標的無關，則上訴人依修正前商務仲裁
    條例第二十二條第一款、第二十三條第一項第一款（修正後仲裁法第三十八條第
    一款、第四十條第一項第一款）之規定訴請撤銷仲裁判斷，即無不合，應予准許
    。至上訴人依其他規定訴請撤銷仲裁判斷是否有理由，即無審究之必要。又依仲
    裁法第四十二條第二項規定，仲裁判斷經法院撤銷者，如有執行裁定時，應依職
    權併撤銷其裁定。是法院如為撤銷仲裁判斷之判決，法院應依職權撤銷執行裁定
    ，故上訴人請求臺灣屏東地方法院八十六年六月廿七日八十六年度聲字第一九七
    號所為准予強制執行之裁定應予撤銷，亦應准許。原審為上訴人敗訴之判決，尚
    有未洽。上訴論旨，指摘原判決不當，求予廢棄，為有理由。爰由本院予以廢棄
    改判，如主文第二項所示。
六、本件事證已臻明確，兩造其餘主張及舉證，經審酌後核與判決結果不生影響，不
    予一一論述，附此敘明。
七、據上論結，本件上訴為有理由，依民事訴訟法第四百五十條、第七十八條，判決
    如主文。
中      華      民      國    八十九    年      五      月      九      日
                                民事第十七庭
                                    審判長法  官  鄭  雅  萍
                                          法  官  許  文  章
                                          法  官  黃  雅  惠
右正本係照原本作成。
如不服本判決，應於收受送達後二十日內向本院提出上訴書狀，其未表明上訴理由者
，應於提出上訴後二十日內向本院補提理由書狀（均須按他造當事人之人數附繕本）
上訴時應提出委任律師或具有律師資格之人之委任狀；委任有律師資格者，另應附具
律師及格證書及釋明委任人與受任人有民事訴訟法第四百六十六條之一第一項但書或
第二項（詳附註）所定關係。
中      華      民      國    八十九    年      五      月      十一    日
                                          書記官  蕭  筆  花
附註：
民事訴訟法第四百六十六條之一（第一項、第二項）：
對於第二審判決上訴，上訴人應委任律師為訴訟代理人。但上訴人或其法定代理人具
有律師資格者，不在此限。
上訴人之配偶、三親等內之血親、二親等內之姻親，或上訴人為法人、中央或地方機
關時，其所屬專任人員具有律師資格並經法院認為適當者，亦得為第三審訴訟代理人
。


司法院資訊處製作；財團法人民間司法改革基金會備份。
